【裁判字號】    98,判,1463
【裁判日期】    981130
【裁判案由】    建築法
【裁判全文】
最  高  行  政  法  院  判  決
                                      98年度判字第1463號
上  訴  人  新光人壽保險股份有限公司
代  表  人  甲○○
訴訟代理人  曾海光律師
被 上訴 人  臺北市政府都市發展局
代  表  人  乙○○
上列當事人間建築法事件，上訴人對於中華民國96年12月27日臺
北高等行政法院96年度訴字第1821號判決，提起上訴，本院判決
如下：
    主  文
上訴駁回。
上訴審訴訟費用由上訴人負擔。
    理  由
一、上訴人於臺北市○○區○○段4小段511、512、513、515-2
    、516、517-2、502-2、509地號等土地建築工程，於民國（
    下同）89年6月1日領得原處分機關臺北市政府工務局（下稱
    工務局）（被上訴人自95年8月1日起承受工務局之建築管理
    業務）核發之89建字第178號建造執照，並於90年2月7日申
    報開工，復於90年3月2日依行政院89年9月15日台89內字第
    27211號函頒健全房地產市場措施申請並核予展延竣工期限
    至93年8月25日。嗣上訴人於95年5月10日會同承造人臺灣舖
    道工程股份有限公司、監造人賴昌壽建築師事務所依內政部
    90年11月2日台90內營字第9067067號函申請第2次展延竣工
    期限至96年8月25日時，工務局以上訴人僅申報開工，尚未
    經核備達開工標準，上訴人乃另於95年6月14日向工務局所
    屬建築管理處申請系爭建造執照工程報備達開工標準，案經
    工務局以95年7月28日北市工建字第09565691500號書函復知
    上訴人、承造人及監造人略以：「主旨：有關貴公司、事務
    所起、承、監造本局核發之89建字第178號建照工程，報備
    達開工標準乙案．．．說明：一、復貴公司95年6月14日申
    請書。二、按主旨所述建照工程報備達開工標準，經核起、
    承、監造人所檢附施工前、後之照片及相關說明，未符合內
    政部63年12月3日台內營字第608528號函，有關旨揭申報事
    宜，本局暫難同意。．．」等語。上訴人不服上開工務局95
    年7月28日書函，提起訴願，經遭駁回，遂提起行政訴訟。
二、上訴人起訴主張：(一)原處分及訴願決定駁回上訴人之申請，
    係以其所述建築工程設置施工圍籬、搭建臨時工務所、現場
    堆置模板支撐材料等及鋪設基地混凝土鋪面，核與內政部63
    年12月3日台內營字第608528號函示之開工標準並不相符，
    惟上訴人既已於規定之開工期限內為整地、施築基地混凝土
    鋪面等工作，且由承造人、監造人具名於本件「臺北市建照
    工程報備開工標準申請書」中，證實系爭工程確已實際開工
    ，則上訴人依內政部70年2月18日台內營字第006783號函釋
    申請核備達開工標準，於法有據，工務局拒絕核備，顯有違
    誤。(二)系爭工程已於90年3月2日經工務局依行政院89年9月
    15日台89內字第27211號函核准展延建築期限2年，足證系爭
    工程已具「開工」之一切要件，已經工務局認定在案，被上
    訴人不應為相反之認定。(三)系爭工程確已達建築法第54條及
    內政部63年12月3日台內營字第608528號函釋之開工標準，
    訴願決定之認定實有謬誤等語，求為判決撤銷訴願決定及原
    處分，並命被上訴人應作成准予上訴人完成89建字第178號
    建造執照報備達開工標準之行政處分。
三、被上訴人則以：(一)上訴人稱系爭工程於90年3月2日經工務局
    核准展延建築期限2年，足認系爭工程已具「開工」之一切
    要件。惟按行政院89年9月15日台89內字第27211號函釋，係
    對於建築法第53條建築期限予以延長之特別規定，又建築法
    第53條係有關建築竣工期限之規定，同法第54條係有關建築
    開工期限之規定，二者並無相關，故工務局90年3月2日核准
    系爭工程展延竣工期限，與系爭工程是否達實際開工標準之
    認定實為二事，即工務局縱然同意系爭工程展延竣工期限，
    不代表認定系爭工程達實際開工。(二)上訴人領有系爭工程即
    工務局核發之89建字第178號建造執照，發照日為89年5月26
    日，領照日為89年6月1日，依建築法第54條規定，開工期限
    為89年11月30日（若含開工展期日則為90年2月28日）。上
    訴人會同承造人、監造人於95年6月14日檢送「臺北市建照
    工程報備達開工標準申請書」，並簽證證實在規定期限內開
    工，依據所檢附開工前、後照片，其施作內容包括：設置施
    工圍籬、搭建臨時工務所（俗稱工寮）、現場堆置模板支撐
    材料及鋪設基地混凝土鋪面等。有關施作施工圍籬、搭建臨
    時工務所（俗稱工寮）及現場堆置模板支撐材料等3項作業
    ，依據內政部63年12月3日台內營字第608528號函釋，非為
    建築法第54條之開工認定，上訴人之請求顯無理由等語，資
    為抗辯，求為判決駁回上訴人之訴。
四、原審斟酌全辯論意旨及調查證據之結果，以：(一)上訴人就坐
    落臺北市○○區○○段4小段511、512、513、515-2、516、
    517-2、502-2、509地號等土地建築工程，於89年6月1日領
    得工務局核發之89建字第178號建造執照，並於90年2月7日
    申報開工，且依行政院88年1月13日（88）台財字第01605號
    函訂定之「振興建築投資業措施」、89年9月15日台89內字
    第27211號函示「健全房地產市場措施中，有關對領得建造
    執照之建築案，准其申請延長建築期限2年，並自90年1月1
    日起實施」之意旨，於90年3月2日向工務局申請建築工程竣
    工展期，嗣上訴人於95年5月10日再次向工務局申請依建築
    法第53條及內政部90年11月2日台90內營字第9067067號函為
    第2次展期，因上訴人僅申報開工，尚未經核備達開工標準
    而未獲受理，上訴人旋於95年6月14日會同承造人、監造人
    檢具相關文件向工務局所屬建築管理處為本件建造執照報備
    達開工標準之申請。工務局核認上訴人檢附之施工前、後照
    片及相關說明，認未符合內政部63年12月3日台內營字第608
    528號函釋之開工標準，爰以95年7月28日北市工建字第0956
    5691500號函否准上訴人申請。從而，本件兩造主要爭執點
    ，即在於上訴人有無開工之事實（是否達開工標準）。(二)上
    訴人主張系爭工程業於90年3月2日經工務局核准展延建築期
    限2年，足認系爭工程已具「開工」之一切要件云云。惟按
    行政院89年9月15日台89內字第27211號函釋，係對於建築法
    第53條建築期限予以延長之特別規定，且建築法第53條係有
    關建築竣工期限之規定，同法第54條始為有關建築開工期限
    之規定，易言之，建築法第53條及第54條係分別對於建築工
    程竣工期限及開工期限分別規範，兩者並無相關，故工務局
    90年3月2日核准系爭工程展延竣工期限與系爭工程是否達實
    際開工標準之認定實為二事。從而工務局縱然同意系爭工程
    展延竣工期限，亦不代表認定系爭工程達實際開工至明，更
    無上訴人所謂違反行政程序法第8條誠實信用保護原則可言
    。(三)查上訴人就系爭工程領有工務局核發之89建字第178號
    建造執照，其發照日為89年5月26日，領照日為89年6月1日
    ，依建築法第54條規定，開工期限為89年11月30日（若含開
    工展期日則為90年2月28日）。上訴人會同承造人、監造人
    於95年6月14日檢送「臺北市建照工程報備達開工標準申請
    書」，並簽證證實在規定期限內開工。惟依上訴人所檢附開
    工前、後照片，其施作內容包括：設置施工圍籬、搭建臨時
    工務所（俗稱工寮）、現場堆置模板支撐材料及鋪設基地混
    凝土鋪面等。上開有關施作施工圍籬、搭建臨時工務所（俗
    稱工寮）及現場堆置模板支撐材料等3項作業，依據臺北市
    建築管理自治條例第16條及內政部63年12月3日台內營字第6
    08528號函釋，非為建築法第54條之開工認定，要無疑義。
    上訴人質疑上開自治條例係90年12月11日始公布施行；但查
    臺北市建照工程報備達開工標準申請書係89年11月23日北市
    工建字第8935149900號函所發，該申請書即載明內政部上開
    函釋意旨，而上訴人提出系爭申請時，即應填寫此項申請書
    ，上訴人要無主張不知之餘地，況本件並不因有臺北市上開
    自治條例規定之適用，而排除內政部上開函釋之適用，上訴
    人此項主張，洵不足採。(四)上訴人主張「拆除基地大部分圍
    牆」之作為確實可為達實際開工之認定云云。惟按依臺北市
    建築管理自治條例第16條規定：「本法第54條所稱之開工，
    指起造人會同承造人、監造人依本法規定向主管建築機關申
    請備查後，拆除執照併案辦理以拆除原有房屋或在基地整地
    、挖土、打樁、施作安全措施等其中之一工程而言。．．．
    」，查系爭工程建造執照非屬「拆除執照併案辦理」，故系
    爭工程建造執照原申請內容並無包括申請拆除基地內原有建
    物或其他雜項工作物，從而，上訴人所稱「拆除基地大部分
    圍牆」之作為，要無作為系爭工程達實際開工之認定，且從
    基地內現況實測圖上，亦無法看出基地內有圍牆之事實，另
    據卷附照片所示，無法證明照片中之圍牆是上訴人申請建造
    執照時即已存在，亦無法證明其原有磚牆何時拆除，準此，
    上訴人主張其已達開工之標準，尚屬舉證不足，殊不足採。
    另上訴人主張依建築法第78條規定，建築物之拆除應先請領
    拆除執照，惟其但書第1款規定「第16條規定之建築物及雜
    項工作物，不在此限」，而依建築法第16條及第25條第1項
    但書之規定，在一定金額或規模在一定標準以下，免設計、
    監造或承造，臺北市建築管理自治條例第10條第1項第3款規
    定：「雜項工作物中，圍牆．．．高度在2公尺以下．．．
    」得免設計及簽章，同條第2項並稱上揭施工得免由建築師
    監造及營造業承造，本件之圍牆高度既在2公尺以下，無須
    辦理拆除執照，自不適用上開條例第16條之規定云云。但查
    上訴人主張拆除圍牆乙節，並不能提出明確之證據以實其說
    ，已如前述，其主張因其已於申請執照後，拆除圍牆而達開
    工標準，即屬不能證明，上訴人此項主張，尚屬無據。(五)上
    訴人主張系爭工程施作鋪設基地混凝土鋪面，符合達實際開
    工之認定云云。查建築法相關法令，尚無對「整地」訂有定
    義，惟按一般營建通則，所謂「整地」係概指把基地地面整
    理成可以進行主體工程之作業，一般基地內若有既有地上物
    、建築物、水溝、地下水池、障礙物等或者基地原有地面高
    程具有高差、低漥水坑、土丘、山坡等，於進行主體工程前
    必須先將基地原有地上物清除或原有基地地面高程整理到可
    以進行主體工程的地形地貌，一般在平地是整理到平整，山
    坡地則是整理成未來主體工程坐落之不同基地地面高程。查
    本案基地位處臺北市○○區○○路1段58巷2號旁，非屬山坡
    地範圍，依據系爭工程建造執照核准圖說之測量圖，原地形
    地貌尚稱平整，且基地內並無既有地上物或建築物，依上訴
    人所檢附系爭工程開工前、後照片，並無法認定基地內從事
    整地工程項目。次查系爭工程建造執照核准內容為地下2層
    之建物，後續進行地下室開挖工程，必會將原鋪設基地混凝
    土鋪面挖除，故有關鋪設基地混凝土鋪面並非實際施工所必
    須之項目，亦無法執為已達實際開工之認定依據。(六)上訴人
    主張若已請領建造執照後未依限核備開工者，依內政部70年
    2月18日台內營字第006783號函釋：「請領建造執照，未依
    限申報開工，由監造建築師及承造人證實在規定期限內開工
    ，准於罰鍰後申請補辦開工手續繼續施工．．．」意旨，得
    由監造建築師及承造人證實已在規定期限內開工後，即可繼
    續施工云云。但查內政部上開函釋係針對「請領建造執照後
    未依限申報開工，但實際已開工者如何處理案」所為之釋示
    ，核與本件已依限申報開工，但是否達開工標準之爭議無涉
    ，上訴人此項主張，洵不足採。(七)上訴人主張其於90年申請
    展期，工務局不否認其已開工而准予展延之處分，何以95年
    再申請時，卻突然不同意展延，進而要求填寫臺北市建照工
    程報備開工達標準申請書，更拒認上訴人已達開工之標準云
    云。但查上訴人曾於90年2月3日申報開工，且於同年3月2日
    申請延長建築期限，繼因相關方案之實施，其建照竣工期限
    延至97年8月25日截止，業據兩造於原審準備程序及言詞辯
    論程序中陳明，惟上開准予延長之期限係竣工期限，核與已
    申報之開工是否達開工標準之爭議無涉，已如前述，上訴人
    此項主張，要屬無稽。(八)綜上，工務局核認上訴人申請時檢
    附之說明及現場照片，不符內政部63年12月3日台內營字第6
    08528號函釋意旨及臺北市建築管理自治條例第16條規定之
    開工標準，否准上訴人申請，並無不合，訴願決定予以維持
    ，亦無違誤，上訴人訴請撤銷，併請判命被上訴人應作成准
    予上訴人完成89建字第178號建造執照報備達開工標準之行
    政處分，均為無理由等由，乃駁回上訴人在原審之訴。
五、本院查：(一)按本件上訴人於90年2月7日申報開工時之建築法
    第54條規定：「（第1項）起造人自領得建造執照或雜項執
    照之日起，應於6個月內開工；並應於開工前，會同承造人
    及監造人將開工日期，連同姓名或名稱、住址及證書字號及
    承造人之施工計畫書，申請該管主管建築機關備查。（第2
    項）起造人因故不能於前項期限內開工時，應敘明原因，申
    請展期。但展期不得超過3個月，逾期執照作廢。（第3項）
    第1項施工計畫書應包括之內容於建築管理規則中定之。」
    又內政部63年12月3日台內營字第608528號函釋：「建築法
    第54條所稱『開工』，係指起造人會同承造人、監造人依建
    築法之規定向該管主管建築機關申報開工，並在現地實際開
    始工作，如挖土、整地、打樁、從事安全措施等而言，其僅
    搭建工寮或圍籬及呈送開工報告而無其他實際工作者，不得
    視為開工。」係就建築法第54條所指「開工」之認定標準，
    為具體明確之闡釋，尚無違背建築法相關規定，自得適用之
    。(二)本件上訴人於臺北市○○區○○段4小段511、512、513
    、515-2、516、517-2、502-2、509地號等土地建築工程，
    於89年6月1日領得工務局核發之89建字第178號建造執照，
    並於90年2月7日申報開工，復於90年3月2日依行政院89年9
    月15日台89內字第27211號函頒健全房地產市場措施申請並
    核予展延竣工期限至93年8月25日。嗣上訴人於95年5月10日
    會同承造人臺灣舖道工程股份有限公司、監造人賴昌壽建築
    師事務所，依內政部90年11月2日台90內營字第9067067號函
    申請第2次展延竣工期限至96年8月25日時，工務局以上訴人
    僅申報開工，尚未經核備達開工標準，上訴人乃另於95年6
    月14日向工務局所屬建築管理處申請系爭建造執照工程報備
    達開工標準，案經工務局以95年7月28日北市工建字第09565
    691500號書函復知上訴人、承造人及監造人略以：「主旨：
    有關貴公司、事務所起、承、監造本局核發之89建字第178
    號建照工程，報備達開工標準乙案．．．說明：一、復貴公
    司95年6月14日申請書。二、按主旨所述建照工程報備達開
    工標準，經核起、承、監造人所檢附施工前、後之照片及相
    關說明，未符合內政部63年12月3日台內營字第608528號函
    ，有關旨揭申報事宜，本局暫難同意。．．」等語。上訴人
    不服上開工務局95年7月28日書函，乃循序提起行政訴訟。
    是本件爭點為上訴人所領得系爭建造執照是否已實際開工（
    亦即是否已達開工標準）。按建築法第54條所謂「開工」，
    應依其有無從事實際工作以為認定，此揆諸前揭內政部63年
    12月3日台內營字第608528號函釋意旨甚明。本件上訴人雖
    曾於90年2月7日申報開工，復於90年3月2日申請並核予展延
    竣工期限至93年8月25日，惟原審依上訴人95年6月14日向工
    務局所屬建築管理處申請系爭建造執照工程報備達開工標準
    時所檢送之「臺北市建照工程報備開工標準申請書」及相關
    文件、照片等，復依訴願卷附系爭建造執照核准圖說測量圖
    ，因之認定上訴人所領得系爭建造執照並未實際開工（亦即
    未達開工標準），而維持工務局95年7月28日書函之原處分
    及臺北市政府之訴願決定，駁回上訴人在原審之訴，乃原審
    取捨證據、認定事實之職權行使事項，尚無違背論理法則、
    經驗法則及證據法則，原判決並就上訴人在原審之主張如何
    不足採等事項，詳為論述，核亦無上訴人指摘判決不備理由
    或理由矛盾之違法情形。上訴意旨略謂：上訴人須先符合建
    築法第54條實質開工之規定，方得依行政院89年9月15日台
    89內字第27211號函釋申請展延竣工期限，若在核准展延竣
    工期限時，不必先行認定申請案是否已達開工標準，則該核
    准展延竣工期限行政處分之效力，將處於不確定之狀態，顯
    見「是否已開工」乃工務局所應先行認定，然工務局於本件
    竟為相反之認定，有違論理法則、經驗法則、信賴保護原則
    及不利益變更禁止原則，原判決亦有不備理由及適用法規不
    當之違法；另依內政部70年2月18台內營字第006783號函釋
    及舉重明輕之法理可知，若已申報開工但是否已在工地現場
    實際開工有疑義之情形，得由監造建築師及承造人證實已在
    規定期限內開工後，即可繼續施工，原判決不當限縮而為解
    釋，已違反行政自我拘束原則，並有適用法規不當之違法；
    原判決謂上訴人申請時應填寫臺北市建照工程報備開工標準
    申請書，該申請書已載明內政部63年12月3日台內營字第608
    528號函釋意旨，上訴人要無不知之理等語，惟該申請書係
    於89年11月23日由公會輾轉通知，非直接對上訴人為之，工
    務局身為主管機關，理應於上訴人申報開工或申辦展延建築
    期限時，即時要求上訴人補正該申請書，原判決認人民知法
    之責任及義務應高於行政機關，實有違法理、程序正義原則
    及誠實信用保護原則；上訴人為便利機具進出以進行後續之
    工程而拆除基地四周大部分圍牆之作為，符合內政部63年12
    月3日台內營字第608528號函釋，且迄今基地上舊圍牆尚有
    部分未拆除，原判決稱現況實測圖無法看出圍牆，已屬違誤
    ，且由上訴人所提西元1991年照片中之圍牆，比對原證14開
    工後之照片可知，原有圍牆確屬存在，後經拆除，原審猶認
    不足，自屬判決不適用法律及判決不備理由或理由矛盾之違
    法；又原判決所認定之「一般營建通則」，實係被上訴人之
    主張，並非一般之營建通則，上訴人在基地上鋪設混凝土鋪
    面之目的，係為施作連續壁工程所必要，不但符合從事安全
    措施之規定，亦屬在進行工程前將基地地面整理到可以進行
    工程的地形地貌之整地行為，均屬內政部63年12月3日台內
    營字第608528號函釋之開工行為，原判決顯已悖於上開函釋
    認定整地即屬開工之範圍，更未對上訴人主張符合從事安全
    措施之規定，何以不採，敘明理由，有判決不備理由之違法
    云云。惟上訴人所領得系爭建造執照是否已實際開工（亦即
    是否已達開工標準），乃事實認定問題，且工務局於上訴人
    90年2月7日申報開工及90年3月2日申請並核予展延竣工期限
    當時，亦均未有積極認定上訴人已實際開工（達開工標準）
    之行政行為，尚難謂工務局於本件有何相反之認定，亦難謂
    原處分及原判決有何違反論理法則、經驗法則、誠實信用及
    信賴保護原則、不利益變更禁止原則、行政自我拘束原則及
    程序正義原則等情事。經核上訴人上開理由，或係重述其在
    原審業經主張而為原判決摒棄不採之陳詞，或係就原審取捨
    證據、認定事實之職權行使事項，指摘其為不當，或係就原
    審所為論斷或駁斥其主張之理由，以其對法律上見解之歧異
    ，指摘原判決為違法，所訴均無可採。(三)又上訴人主張其係
    於89年6月1日領得建造執照，90年2月7日申報開工，90年3
    月2日申請並核予展延竣工期限，應適用當時有效之臺北市
    建築管理規則，而非90年12月11日始修正公布全文之臺北市
    建築管理自治條例，又上開管理規則第12條並無如上開自治
    條例第16條所規定之拆除執照併案辦理規定，內政部63年12
    月3日台內營字第608528號函釋亦乏拆除執照併案辦理規定
    ，本件圍牆其規模及高度在2公尺以下，依建築法第78條、
    第16條及第25條第1項但書規定，無須辦理拆除執照，更無
    上開自治條例第16條之適用，原判決適用上開自治條例於本
    案，有不當適用法規及違背法律不溯及既往原則之違誤云云
    。經查本件上訴人係主張其於90年2月7日申報開工時已實際
    開工（即達開工標準），則本件應適用上訴人90年2月7日申
    報開工時之建築法第54條及內政部63年12月3日台內營字第6
    08528號函釋規定，原判決援引92年6月5日總統令修正公布
    之建築法第54條及臺北市政府90年12月11日修正公布之臺北
    市建築管理自治條例第16條規定，雖有未洽，然建築法第54
    條所稱「開工」，係指起造人會同承造人、監造人依建築法
    之規定向該管主管建築機關申報開工，並在現地「實際」開
    始工作，其規定尚無不同，故不影響原判決駁回上訴人在原
    審之訴之結果，原判決仍應予維持。又本件上訴人無法舉證
    證明所稱圍牆在申請建造執照時即已存在，為原審依職權認
    定之事實，則上訴人主張其圍牆規模及高度在2公尺以下，
    依建築法第78條、第16條及第25條第1項但書規定，無須辦
    理拆除執照，亦無臺北市建築管理自治條例第16條之適用等
    節，即無足採。(四)再者，證據之取捨與當事人所希冀者不同
    ，致其事實之認定亦異於該當事人之主張者，不得謂為原判
    決有違背法令之情形。上訴論旨指摘原判決違誤，求予廢棄
    ，難認有理由，應予駁回。
六、據上論結，本件上訴為無理由。依行政訴訟法第255條第1項
    、第98條第1項前段，判決如主文。
中    華    民    國    98    年    11    月    30    日
                    最高行政法院第四庭
                        審判長法官  劉  鑫  楨
                              法官  黃  淑  玲
                              法官  胡  方  新
                              法官  劉  介  中
                              法官  曹  瑞  卿
以  上  正  本  證  明  與  原  本  無  異
中    華    民    國    98    年    11    月    30    日
                              書記官  吳  玫  瑩


司法院資訊處製作；財團法人民間司法改革基金會備份。
